臺灣高等法院刑事判決
110年度上訴字第168號
上  訴  人  臺灣士林地方檢察署檢察官
被      告  劉胤希




上列上訴人因被告違反洗錢防制法等案件，不服臺灣士林地方法
院109年度金訴字第134號，中華民國109年12月17日第一審判決
（起訴案號：臺灣士林地方檢察署109年度偵字第5688號；移送
併辦案號：同署110年度偵字第1828號），提起上訴，本院判決
如下：
    主  文
原判決撤銷。
劉胤希幫助犯洗錢防制法第十四條第一項之洗錢罪，處有期徒刑
參月，併科罰金新臺幣貳萬元，罰金如易服勞役，以新臺幣壹仟
元折算壹日。緩刑參年，並應以如附表二所示方式，向如附表二
所示之人給付如附表二所示數額之損害賠償。
    犯罪事實
一、劉胤希知悉近年來以虛設、借用或買賣人頭帳戶之方式，供
    詐欺者作為詐欺他人交付財物等不法用途之情事多有所聞，
    而金融機構帳戶係個人理財之重要工具，關係個人財產、信
    用之表徵，應可預見將金融機構存摺、提款卡及密碼等資料
    提供予他人，可能供詐欺者所用，便利詐欺者得多次詐騙不
    特定民眾將款項匯入該人頭帳戶，再將該犯罪所得轉出，製
    造金流斷點，達到隱匿詐欺所得去向之結果，以逃避檢警之
    追緝，竟仍不違背其本意，基於幫助詐欺取財及幫助洗錢之
    不確定故意，於民國108年12月6日，將其所申辦之安泰商業
    銀行（下稱安泰銀行）帳戶（帳號：00000000000000號）及
    臺灣銀行帳戶（帳號：000000000000號）之存摺、提款卡，
    在位於新北市○○區○○路00號之統一超商和復門市，以交貨便
    寄送之方式，交付給姓名年籍均不詳、通訊軟體LINE暱稱為
    「劉宗賢」之成年人，並透過LINE告知上揭帳戶之提款卡密
    碼。而「劉宗賢」所屬詐欺集團成員，即意圖為自己不法之
    所有，基於詐欺取財及洗錢之犯意，以如附表一所示之詐欺
    方式，詐騙如附表一所示之呂鳳梅等人，致其等陷於錯誤，
    分別於如附表一所示時間，各匯款如附表一所示金額至上開
    帳戶內，再由上開詐欺集團提領一空，以此方式製造金流之
    斷點，致無法追查該等金額之去向，而隱匿該等犯罪所得。
    嗣經如附表一所示之呂鳳梅等人報警處理，始查悉上情。
二、案經呂鳳梅、周明鴻、杜佳盈、張若萍、張得來訴由新北市
    政府警察局淡水分局報請臺灣士林地方檢察署檢察官偵查起
    訴及移送本院併案審理。　　
    理  由
壹、證據能力方面
一、按被告以外之人於審判外之言詞或書面陳述，除法律有規定
    者外，不得作為證據，刑事訴訟法第159條第1項固定有明文
    ；惟被告以外之人於審判外之陳述，雖不符同法第159條之1
    至第159條之4之規定，而經當事人於審判程序同意作為證據
    ，法院審酌該言詞陳述或書面陳述作成時之情況，認為適當
    者，亦得為證據，同法第159條之5第1項亦定有明文。經查
    ，本判決所引用之被告以外之人於審判外之陳述，固均屬傳
    聞證據，惟被告劉胤希就前揭審判外陳述均表示同意具有證
    據能力（見本院卷第54、55頁）；而檢察官亦表示上開證據
    均有證據能力（同上卷頁）。本院審酌上開證據資料製作時
    之情況，尚查無違法不當及證明力明顯過低之瑕疵，亦認為
    以之作為證據應屬適當，爰逕依刑事訴訟法第159條之5第1
    項規定，認前揭證據資料均例外有證據能力。
二、本判決所引用之其餘文書證據及證物，並無證據證明係公務
    員違背法定程序所取得，亦無顯有不可信之情況，且經本院
    於審理期日合法調查，該等證據自得作為本案裁判之資料。
貳、實體方面
一、認定犯罪事實所憑證據及理由
　㈠上揭犯罪事實，業據被告於原審及本院審理中均坦承不諱（
    見原審卷第89、90頁、本院卷第52至54、105、106頁），核
    與告訴人呂鳳梅、周明鴻、杜佳盈、張若萍、張得來於警詢
    時所分別陳述之受騙經過情節大致相符（見109年度偵字第5
    688號卷〈下稱第5688號卷〉第13至15、17至19、21至26頁、1
    09年度偵字第16373號卷〈下稱第16373號卷〉第7至11頁），
    復有臺灣銀行帳戶個資檢視資料、存摺存款歷史明細批次查
    詢、安泰銀行帳戶個資檢視資料、存款當期交易明細表、客
    戶自動化交易轉入明細資料、開戶基本資料、通訊軟體LINE
    之對話紀錄畫面截圖、交貨便顧客留存聯（見第5688號卷第
    27至31、33、35至44、125至149、159頁）；告訴人呂鳳梅
    之內政部警政署反詐騙諮詢專線紀錄表、高雄市政府警察局
    鼓山分局龍華派出所受理詐騙帳戶通報警示簡便格式表、自
    動櫃員機交易明細、告訴人呂鳳梅之手機簡訊翻拍照片、存
    摺封面暨內頁明細（見第5688號卷第45至49、53至61頁）；
    告訴人周明鴻之內政部警政署反詐騙諮詢專線紀錄表、新北
    市政府警察局土城分局清水派出所受理詐騙帳戶通報警示簡
    便格式表、金融機構聯防機制通報單、告訴人周明鴻網路銀
    行APP轉帳紀錄翻拍照片（見第5688號卷第63至69頁）；告
    訴人杜佳盈之內政部警政署反詐騙諮詢專線紀錄表、新北市
    政府警察局林口分局文化派出所受理詐騙帳戶通報警示簡便
    格式表、告訴人杜佳盈網路銀行轉帳交易明細畫面截圖（見
    第5688號第71至73、77、78頁）；告訴人張若萍之內政部警
    政署反詐騙諮詢專線紀錄表、新北市政府警察局中和分局秀
    山派出所受理詐騙帳戶通報警示簡便格式表、告訴人張若萍
    網路銀行交易畫面截圖、手機通話紀錄畫面截圖（見第5688
    號卷第81、82、85、91至95頁）；告訴人張得來之內政部警
    政署反詐騙諮詢專線紀錄表、桃園市政府警察局中壢分局中
    壢派出所受理詐騙帳戶通報警示簡便格式表、告訴人張得來
    之網路銀行轉帳交易明細畫面截圖、通訊軟體Whatsapp通訊
    紀錄畫面截圖（見第16373號卷第23至25、29至37頁）等件
    在卷可資佐證補強。
  ㈡綜上所述，足徵確有本件犯罪事實，被告任意性之自白核與
    事實相符，自堪採信，是以本件事證已臻明確，被告之犯行
    應堪認定。
二、論罪之說明　　
  ㈠按刑法上之幫助犯，係對於犯罪與正犯有共同之認識，而以
    幫助之意思，對於正犯資以助力，未參與實施犯罪構成要件
    之行為者而言。查本件被告將安泰銀行、臺灣銀行帳戶之存
    摺、提款卡及密碼等資料，交由姓名年籍均不詳、暱稱「劉
    宗賢」之成年人及其所屬詐欺集團成員，用以作為收受詐欺
    所得財物及洗錢之犯罪工具，過程中並無證據證明被告客觀
    上有何參與詐欺取財及洗錢之構成要件行為，其所為充其量
    僅足認定係詐欺取財及洗錢罪構成要件以外之幫助行為；且
    其主觀上亦難遽認與實行詐欺取財及洗錢之詐欺集團成員間
    有所犯意聯絡，而有參與或分擔詐欺取財及洗錢之犯行。是
    本案既查無證據足資證明被告有共同詐欺取財及洗錢之犯意
    聯絡及行為分擔，自應認被告將其安泰銀行、臺灣銀行帳戶
    之存摺、提款卡及密碼等資料交由「劉宗賢」及其所屬詐欺
    集團成員使用之犯行，僅止於詐欺取財及洗錢之幫助犯行為
    。
  ㈡被告之罪名：
　  本件被告基於幫助詐欺取財及幫助洗錢之不確定故意，將其
    安泰銀行、臺灣銀行帳戶之存摺、提款卡及密碼等資料，交
    予「劉宗賢」及其所屬詐欺集團成員使用，由該詐欺集團施
    用詐術，使告訴人呂鳳梅、周明鴻、杜佳盈、張若萍、張得
    來分別陷於錯誤，依指示匯款至上開帳戶內，款項旋遭轉出
    一空，而隱匿該等款項之去向。是被告主觀上已預見其所提
    供之帳戶可能作為對方收受、取得特定犯罪所得使用，並因
    此遮斷金流而逃避追緝，核其所為，均係犯刑法第30條第1
    項前段、第339條第1項之幫助詐欺取財罪及同法第30條第1
    項前段、洗錢防制法第14條第1項之幫助洗錢罪。
　㈢公訴意旨及併辦意旨雖均認被告所為已屬洗錢防制法第14條
    第1項之洗錢罪云云。但查：
　⒈按行為人提供金融帳戶提款卡及密碼供他人使用，是否成立
    一般洗錢罪，須處理下列3項核心問題：⑴一般洗錢罪與特定
    犯罪係不同構成要件之犯罪，特定犯罪僅係洗錢行為之「不
    法原因聯結」，而非該罪之構成要件行為，特定犯罪之既遂
    與否和洗錢行為之實行間，不具有時間先後之必然性，只要
    行為人實行洗錢行為，在後續因果歷程中可以實現掩飾、隱
    匿特定犯罪所得之效果，即得以成立一般洗錢罪，並不以「
    特定犯罪已發生」或「特定犯罪所得已產生」為必要。⑵洗
    錢防制法第2條修正立法說明第4點，已敘明有關是否成立該
    條第3款洗錢行為之判斷重點「在於主觀上是否明知或可得
    而知所收受、持有」，即不以「明知」為限，且洗錢防制法
    第2條規定之洗錢行為並無「明知」之要件，在解釋上自不
    能限於確定故意（直接故意），仍應包含不確定故意（未必
    故意或間接故意）。⑶提供金融帳戶提款卡及密碼之行為人
    ，因已失去對自己帳戶之實際管領權限，若無配合指示親自
    提款，即無收受、持有或使用特定犯罪所得之情形，且無積
    極之移轉或變更特定犯罪所得之行為，故非屬洗錢防制法第
    2條第1款、第3款所稱之洗錢行為。又同條第2款之掩飾、隱
    匿行為，目的在遮掩、粉飾、隱藏、切斷特定犯罪所得與特
    定犯罪間之關聯性，須與欲掩飾、隱匿之特定犯罪所得間具
    有物理上接觸關係（事實接觸關係）。而提供金融帳戶提款
    卡及密碼供他人使用，嗣後被害人雖匯入款項，然此時之金
    流仍屬透明易查，在形式上無從合法化其所得來源，未造成
    金流斷點，尚不能達到掩飾或隱匿特定犯罪所得之來源、去
    向及所在之作用，須待款項遭提領後，始產生掩飾、隱匿之
    結果，若無參與後續之提款行為，即非同條第2款所指洗錢
    行為，無從成立一般洗錢罪之直接正犯（最高法院108年度
    台上字第3101號判決意旨參照）。
　⒉經查，本件被告僅係出於不確定故意，提供安泰銀行、臺灣
    銀行帳戶之存摺、提款卡及密碼等資料，供「劉宗賢」及其
    所屬詐欺集團成員使用，惟被告並無與該詐欺集團共同犯罪
    之意，且嗣後上揭告訴人等受騙匯入款項，遭「劉宗賢」及
    其所屬詐欺集團成員提領後，雖產生掩飾、隱匿之洗錢結果
    ，然依卷內證據，亦不足以證明被告有何參與後續之提款行
    為，客觀上即無參與洗錢防制法第2條第2款所指之洗錢行為
    可言。
　⒊職是之故，被告所為與洗錢罪之構成要件尚屬有間，自無從
    以洗錢罪對被告相繩，公訴意旨及併辦意旨認被告此部分所
    為應論以洗錢之罪名，容有誤會。惟因起訴之基本社會事實
    同一，且亦經本院告知被告審理範圍包含上揭幫助洗錢罪（
    見本院卷第51至54、101、106頁），並予被告表示意見之機
    會，已無礙被告之防禦權。至刑事訴訟法第300條所謂變更
    法條，係指罪名之變更而言。正犯與幫助犯，僅係犯罪型態
    與得否減刑有所差異，適用之基本法條及所犯罪名並無不同
    ，其行為態樣固有共同正犯、單獨犯之分，然尚無變更檢察
    官起訴法條之必要（最高法院108年度台上字第3676號判決
    意旨參照），故本件自毋庸變更起訴法條。
　㈣想像競合犯：　
　  被告以一交付安泰銀行、臺灣銀行帳戶之存摺、提款卡及密
    碼等資料之行為，同時觸犯上開數個幫助詐欺取財及幫助洗
    錢之罪名，為想像競合犯，依刑法第55條規定，應從一重之
    幫助洗錢罪處斷。
　㈤至公訴意旨雖僅論及被告就告訴人呂鳳梅、周明鴻、杜佳盈
    、張若萍部分之幫助詐欺取財、（幫助）洗錢之犯罪事實，
    漏未論及被告尚就告訴人張得來部分，亦有幫助詐欺取財、
    幫助洗錢之犯罪事實，惟兩者間有想像競合犯之裁判上一罪
    關係，已如上述，該漏未論及部分為起訴效力所及，且經檢
    察官移送併辦，亦經本院告知並予被告表示意見之機會（見
    本院卷第53、101、106頁），已無礙被告之防禦權，本院自
    應併予審理。
　㈥刑之減輕：
　⒈被告以幫助之意思，參與犯罪構成要件以外之行為，依刑法
    第30條第2項規定，就上開犯行均按正犯之刑減輕之。
　⒉被告於本院審理時，就幫助洗錢犯行業已自白不諱，應依洗
    錢防制法第16條第2項規定，減輕其刑。
　㈦刑之遞減：
　　被告所為幫助洗錢之犯行，分別有上開刑法第30條第2項、
    洗錢防制法第16條第2項減輕其刑規定之適用，應依刑法第7
    0條規定，遞減其刑。　　　
三、撤銷改判之理由
　㈠原審經詳細調查後，以被告犯罪之事證明確，予以論罪科刑
    ，固非無見。惟查：⑴被告提供安泰銀行、臺灣銀行帳戶之
    存摺、提款卡及密碼等資料予「劉宗賢」，進而由「劉宗賢
    」及其所屬詐欺集團成員將該帳戶用於取得詐欺各該告訴人
    款項、製造金流斷點，所為除構成幫助詐欺取財罪外，尚應
    論以幫助洗錢罪，已如前述。乃原判決僅就幫助詐欺取財部
    分予以論罪科刑，而就洗錢部分不另為無罪諭知，容有未合
    。⑵被告幫助詐欺取財、幫助洗錢之被害人，除告訴人呂鳳
    梅、周明鴻、杜佳盈、張若萍外，尚有告訴人張得來，此部
    分公訴意旨雖漏未論及，但為起訴效力所及，自應併予審理
    ，原審疏未併論，於法亦有未合。
　㈡準此，檢察官上訴指摘及此（見本院卷第23、107頁），為有理由，是原判決既有上開未恰之處，已屬無可維持，自應由本院予以撤銷，另為適法判決。　　
四、自為科刑及沒收之說明
  ㈠科刑部分：
    本院以行為人之責任為基礎，審酌被告將安泰銀行、臺灣銀
    行帳戶之存摺、提款卡及密碼等資料提供他人使用，以此方
    式幫助他人從事詐欺取財及洗錢之犯行，致使此類犯罪手法
    層出不窮，造成犯罪偵查追訴的困難性，嚴重危害交易秩序
    與社會治安，且造成各該告訴人受有如附表一各編號所示金
    額之損害，被告所為實屬不該，而其縱非基於直接故意而為
    本件幫助犯行，但仍有間接故意，自無從阻免本件犯行之成
    立，其所為自應受有相當程度之刑事非難；另考量被告並無
    任何前科紀錄，此有本院被告前案紀錄表在卷可按，其素行
    應非不良，而其於原審及本院審理時均已能坦承犯行，且與
    告訴人呂鳳梅、杜佳盈、張得來達成和解，並依約分期賠償
    中，此有和解筆錄、本院公務電話查詢紀錄表在卷為佐（見
    原審卷第97頁、本院卷第59、60、89、95、96頁），足見其
    犯後尚知盡力彌補其所造成之損害，態度尚屬良好，兼衡其
    犯罪之動機、目的、手法、護校畢業之智識程度、業為牙醫
    助理、未婚、無子女之生活狀況（以上見本院卷第107頁）
    等一切情狀，酌情改量處如主文欄第2項所示之刑，並諭知
    罰金如易服勞役之折算標準。
　㈡不予宣告沒收之說明：
　　被告將其安泰銀行、臺灣銀行帳戶之存摺、提款卡及密碼等
    資料提供予「劉宗賢」，供「劉宗賢」及其所屬詐欺集團成
    員遂行詐欺取財及洗錢等犯行，惟並無積極證據證明被告就
    此等犯行獲有報酬，難以認定有何犯罪所得，自無從併予宣
    告沒收。又被告所提供之上開銀行帳戶之存摺、提款卡及密
    碼，已由詐欺集團成員持用，未據扣案，且該等物品可隨時
    停用、掛失補辦，不具刑法上之重要性，而無宣告沒收之必
    要，爰依刑法第38條之2第2項之規定，不予宣告沒收。
五、被告緩刑之說明
  ㈠查被告前未曾因故意犯罪受有期徒刑以上刑之宣告，已見前
    述，本院審酌其為本件犯行，固有不該，但考量其無非係因
    一時失慮始誤觸刑章，而其於原審及本院審理時已能坦承犯
    行，正視己非，且業與告訴人呂鳳梅、杜佳盈、張得來達成
    和解，並已依約分期賠償中，業見前述，足見其於犯後尚知
    盡力彌補其所造成之損害，上開告訴人亦同意給予緩刑宣告
    （見原審卷第90頁、本院卷第59、95頁）；而被告亦願與告
    訴人周明鴻、張若萍進行調解，惟因告訴人周明鴻表示無意
    願進行調解，僅希望被告依原判決所諭知之緩刑附條件之方
    式給付（見本院卷第79頁），而告訴人張若萍則於調解期日
    未能到庭，始未能進行調解，而非被告無賠償之意願。堪認
    被告經此教訓後，當知所警惕，是以本院認實宜使其有機會
    得以改過遷善，尚無逕對其施以自由刑之必要，自可先賦予
    其適當之社會處遇，以期其能有效回歸社會，故對被告所宣
    告之刑，以暫不執行為適當，爰依刑法第74條第1項第1款規
    定，另諭知緩刑3年，以啟自新。
　㈡再者，本院斟酌被告雖與告訴人呂鳳梅、杜佳盈、張得來達
    成和解，但實際上尚待分期履行中，為免其於受緩刑宣告後
    未能依約履行，且斟酌被告另有賠償告訴人周明鴻、張若萍
    之意願及告訴人周明鴻所表示之上揭意見，爰同時依刑法第
    74條第2項第3款規定，諭知被告應以如附表二所示方式，向
    各該告訴人分別給付如附表二所示金額之損害賠償，以保障
    各該告訴人權益；倘被告違反上開應行負擔之事項且情節重
    大者，依法其緩刑之宣告仍得由檢察官向法院聲請撤銷，併
    此敘明。
據上論斷，應依刑事訴訟法第369條第1項前段、第364條、第299
 條第1項前段，判決如主文。　　　　
本案經檢察官王碧霞提起公訴，檢察官林聰良提起上訴，檢察官
劉畊甫移送併辦，由檢察官邱美育到庭執行職務。
中　　華　　民　　國　　110 　年　　3 　　月　　15　　日
　　　　　　　　　刑事第十五庭  審判長法　官  林怡秀
　　　　　　　　　　　　　　　　　    法　官  呂煜仁
　　　　　　　　　　　　　　　　　    法　官  陳信旗
以上正本證明與原本無異。
如不服本判決，應於收受送達後20日內向本院提出上訴書狀，其
未敘述上訴之理由者並得於提起上訴後20日內向本院補提理由書
（均須按他造當事人之人數附繕本）「切勿逕送上級法院」。
                                      書記官  董佳貞
中　　華　　民　　國　　110 　年　　3 　　月　　15　　日

附表一      編號 被害人 轉帳（存款）時間 詐    欺    方    式 匯款金額（新臺幣） 所匯入之被告帳戶  一 呂鳳梅 108年12月9日晚間7時19分、晚間7時38分、晚間7時40分許 詐欺集團於108年12月9日晚間6時許，撥打電話向呂鳳梅佯稱網購公司遭網路駭客攻擊，造成重覆訂購，致呂鳳梅陷於錯誤，以自動櫃員機分別轉帳、存款。 29,989元 29,987元 20,000元 安泰銀行  二 周明鴻 108年12月9日晚間7時41分許 詐欺集團於108年12月9日晚間7時20分許，撥打電話向周明鴻佯稱網購重覆入帳，致周明鴻陷於錯誤，以行動電話透過網路銀行轉帳。 21,998元 安泰銀行  三 杜佳盈 108年12月9日晚間7時55分許 詐欺集團於108年12月9日晚間6時45分許，撥打電話向杜佳盈佯稱網購系統故障，致杜佳盈陷於錯誤，以行動電話透過網路銀行轉帳 42,015元 臺灣銀行  四 張若萍 108年12月9日晚間8時7分許 詐欺集團於108年12月9日某時，撥打電話向張若萍佯稱銀行信用卡款項有誤，致張若萍陷於錯誤，以行動電話透過網路銀行轉帳。 26,987元 臺灣銀行  五 張得來 108年12月9日晚間8時24分許  詐欺集團於108年12月9日下午5時23分許，撥打電話向張得來佯稱為錢櫃卡拉OK人員，並誤設信用卡自動扣款，致張得來陷於錯誤，以行動電話透過網路銀行轉帳。 7,123元 臺灣銀行 

附表二     編號 給付對象 給付金額（新臺幣）及給付方式    一 呂鳳梅 被告應給付呂鳳梅80,000元，給付方式如下：自109年12月15日起，按月於每月15日前給付3,000元，至全部清償為止。如有一期未給付，視為全部到期。    二 周明鴻 被告應於本判決確定日起2年6月內，給付周明鴻21,998元。    三 杜佳盈 被告應給付杜佳盈37,500元，給付方式如下：自110年3月15日起，按月於每月15日前給付1,500元，至全部清償為止。如有一期未給付，視為全部到期。    四 張若萍 被告應於本判決確定日起2年6月內，給付張若萍26,987元。    五 張得來 被告應給付張得來6,000元，給付方式如下：於110年6月15日前給付上開金額，並直接匯款至張得來於永豐銀行內壢分行之帳戶（帳號：00000000000000）。   

附錄本案論罪科刑法條全文：
洗錢防制法第14條
    有第二條各款所列洗錢行為者，處七年以下有期徒刑，併科
    新臺幣五百萬元以下罰金。
　　前項之未遂犯罰之。
　　前二項情形，不得科以超過其特定犯罪所定最重本刑之刑。
刑法第339條
    意圖為自己或第三人不法之所有，以詐術使人將本人或第三
    人之物交付者，處五年以下有期徒刑、拘役或科或併科五十
    萬元以下罰金。
    以前項方法得財產上不法之利益或使第三人得之者，亦同。
    前二項之未遂犯罰之。
刑法第30條
    幫助他人實行犯罪行為者，為幫助犯。雖他人不知幫助之情
    者，亦同。
　　幫助犯之處罰，得按正犯之刑減輕之。